【裁判字號】    88,訴,158
【裁判日期】    891214
【裁判案由】    返還價金
【裁判全文】
臺灣士林地方法院民事判決  八十八年度訴字第一五八號
    原      告    甲○○
    訴訟代理人    黃旭田律師
    複  代理人    成介之律師
    被      告    亞昕開發科技
                  股份有限公司    設台北縣林口鄉○○路二二六巷一號一樓之四
    法定代理人    姚連地      .
    訴訟代理人    陳木律師
                  楊佳璋律師
    複  代理人    陳文彬律師
                  陳志忠律師
右當事人間返還價金事件，本院判決如左：
    主    文
被告應給付原告新台幣參拾陸萬陸仟貳佰伍拾元及自民國八十八年一月三十日起至清
償日止，按週年利率百分之五計算之利息。
原告其餘之訴駁回。
訴訟費用由被告負擔百分之八，餘由原告負擔。
本判決於原告以新台幣壹拾肆萬元供擔保後，得假執行。被告如於假執行程序實施前
，以新台幣肆拾參萬壹仟元供擔保，得免假執行。
原告其餘假執行之聲請駁回。
    事    實
甲、原告方面：
  一、聲明：
    （一）先位聲明：
          被告應給付原告新台幣（下同）四百五十萬元及自民國八十七年十月十七
          日起迄清償日止，按年息百分之五計算之利息。併陳明願供擔保，請求宣
          告假執行。
    （二）備位聲明：
          被告應給付原告一百二十六萬六千二百五十元及自起訴狀繕本送達翌日起
          迄清償日止，按年息百分之五計算之利息。併陳明願供擔保請求宣告假執
          行。
  二、陳述：
    （一）本件雙方合意由台灣士林地方法院為管轄法院，先予敘明。
    （二）原告於八十七年四月二十六日向被告購買坐落台北縣林口鄉○○段一０七
          之二地號土地上四層之「台北藝術家」大樓（第二期）Ｂ區編號第Ａ棟第
          三樓房屋一戶，門牌號碼為台北縣林口鄉○○路一八二號三樓，土地持分
          及房屋總價款計四百五十萬元，有買賣契約書可證。原告於繳清價款後，
          經被告於八十七年七月二日通知交屋，七月八日正式交屋。
    （三）系爭建物有重大瑕疵，已喪失房屋具備通常居住之功能：
        １、於交屋時原告卻發現房屋樑柱、主臥室、浴室磁磚、建物外牆、公用樓
            梯間等均呈現嚴重龜裂現象，待原告欲進住時，竟又發現房屋結構陸續
            有多處裂縫，遇雨即會滲水、漏水，甚至整棟建物內積水，有照片為證
            ，如此嚴重瑕疵，至今仍不斷出現，顯然已喪失房屋應具備之居住功能
            。
        ２、系爭建物經台北市土木技師公會於八十七年九月十二日會勘鑑定結果，
            謂「：：：由於室內地坪測量結果與裂縫發生模式研判，本標的物有瞬
            時沈陷之情形發生，且有朝西北方向不均勻之情形。經研判為造成牆與
            樑發生裂縫之原因之一。各標的物損壞瑕疵情形大致為樑、牆之裂縫較
            多，尤以牆之裂紋較為明顯，且部分有滲水情形發生：：：樑裂紋在各
            層樓皆有發生：：：」，足證系爭建物之嚴重瑕疵，乃肇因建物結構先
            天上有地盤土層基礎不良所致，縱使建築技術上有所謂「新建物之瞬時
            沈陷」情形，但從系爭建物確有不均勻沈陷，以及內外牆壁所出現異於
            一般購屋經驗，令人驚心之裂痕言，在在均令原告不敢相信此為一般交
            屋後之正常現象。
        ３、依建築法之建築規則技術構造編第二條規定「建築物構造各構材之強度
            ，須能承受靜載重及活載重，並使各部構材之有效強度，不低於本編所
            規定之設計需要強度」、第五十七條規定「建築物基礎須能安全使用，
            使其不致發生構造之損壞及傾斜等現象：：：須能適合地基土壤，並能
            傳遞載重：：：且基礎沈陷量：：：亦能保持均勻沉落。基礎設計須顧
            到施工可行性及安全性，並不致因而影響生命及產物之安全」、第六十
            四條規定「：：：依當地或鄰近曾經實用之調查資料設計基礎：：：缺
            少調查資料時，得以載重試驗及手鑽桿探查，求算其容許支承力」、第
            六十條規定「建築物基礎之土方，必須挖填適當：：；」第七十八條「
            其基礎沈陷儘求其均勻：：：同一建築物沈陷相差二公分以下處均需設
            置接縫：：：」上述建築法規均要求被告須依建築專業興建符合安全品
            質水準之房屋，而今房屋所發生之瑕疵肇因於被告未依規定事先進行基
            礎及結構承重之必要調查，被告之過失相當明顯，蓋依前開鑑定結果，
            室內地坪最大水坪相對高程差已達二點七公分，被告所交付之房屋應已
            不符上開規定而違法。
        ４、按民法第三百五十四條規定「物之出賣人對於買受人應擔保其物：：：
            移轉於買受人時，無：：：減少其價值之瑕疵，亦無：：：減少其通常
            效用或契約預定效用之瑕疵」。是以，本件買賣標的既不具有房屋通常
            且安全無虞之居住品質，被告自應負瑕疵擔保責任，至為明顯。另再依
            消費者保護法第七條規定「從事設計、生產、製造商品或提供服務，無
            安全或衛生上之危險」，今房屋不均勻沈陷且致多處龜裂，實已無法確
            保原告或任何人居住使用能安全無虞，則依同法第十條被告自應「回收
            」，意即原告所要求解約還款。
    （四）原告曾催告被告速為修補並保證修補後瑕疵不再發生，惟均與願違：
        １、被告於事後經原告三番二次，甚至聯合同區受害住戶，並透過大廈管理
            委員會要求，被告才出面修補，從被告修補之程度，更可見瑕疵之嚴重
            性，被告雇工前前後後多次進出室內外整修，雖言修補，但均無法防止
            裂痕繼續發生，實際上，每次修補後，尚會循牆壁材質較若部分產生新
            裂紋（此實肇因於房屋呈現不均勻下陷所致），甚至由於外牆壁裂嚴重
            ，最後被告竟然未經原告同意，另起鷹架整修整棟建築物，即使如此，
            至今交屋近半年牆壁龜裂之新增現象，仍然不時可見。
        ２、被告雇工進出修補系爭建物，不僅嚴重影響原告日常生活工作，且令原
            告感覺才買新屋怎恍如置身工地，此姑且不論，多次整修均無濟於事，
            問題仍層出不窮，更無法祛除原告內心對居住安全之疑慮，原告乃於八
            十七年十月十七日聯合同棟受害住戶向被告以書面表示解除契約並請求
            退回價款，該書面亦經被告公司及其負責人收受，同年十一月九日再委
            請律師寄發存證信函，表明依民法第三百五十九條規定解除本件買賣契
            約，並限期被告出面解決返還價金事宜，惟被告均避未出面處理，原告
            不得已乃依民法第二百五十九條規定起訴請求返還價金，連鑑定報告所
            要求之水平監測亦迄今拒不施作，實可謂完全沒有誠意解決。
    （五）本件解除契約始符合公平正義：
          查被告所交付之房屋乃不具有一般期待之安全舒適，並且不符建築技術規
          則下所要求之安全基準，強令原告居住其中，所生恐懼、疑慮已非減少區
          區價金所生彌補得以衡平，事實上系爭房屋既無法令人安心居住，已完全
          喪失使用價值，而有此一重大瑕疵，原告不敢也無法轉售他人，故亦喪失
          交易價值，此種情形之下，若要強求原告繼續保有此房屋，誠強人所難，
          原告鎮日辛勤工作，但圖謀求一遮風避雨之安全住家、生存安全，此誠基
          本人權「免於恐懼自由」之期盼，至若解除契約，被告雖要返還價金但仍
          可取回房屋，若其認可使用銷售仍可自行為之，對其並無不公允之處。故
          原告先位聲明請求解除契約，返還所給付之價金。
    （六）對被告抗辯之陳述：
        １、被告公司雖有修補行為，但龜裂等損害現象仍持續發生，其事證如下：
          (1)八十七年九月二十四日被告公司就系爭房屋明顯裂縫處以環氧樹脂注入
            RC混凝土補強裂面，工期二天，並進行一天粉刷牆面，至九月二十六日
            下雨，系爭房屋三樓、四樓臥室之窗框均漏水、滲水，被告再派三次以
            矽膠防水。
          (2)惟其後依氣象紀錄，每逢雨天，公共設施及房屋本身均漏水、滲水，甚
            且從頂樓滲漏之雨水流滿電梯間及公共樓梯間，樓梯、陽台等處壁裂，
            均不時可見。十月一日，客廳及主臥室面馬路處以RC混凝土修補之壁面
            ，再度出現裂縫，各臥室窗框亦出現裂縫或滲漏現象，且屋內各處已修
            補之大樑，又重新出現裂痕，有同年十月十五日及十月二十六照片可稽
            。
        ２、被告之修補行為顯難確保長期使用之安全：
            台北市土木技師公會鑑定報告指出「但由於標的物部分牆裂紋較嚴重，
            且有滲水情形發生，故仍建議依第十項建議，進行改善補強與防水處理
            ，以確保長期使用之安全」。如上所述，被告公司早於八十七年九月十
            二日實施鑑定後，在同年十月十五日鑑定報告作出前，於九月二十四日
            即施以鑑定報告所建議之修補方法，何以仍有裂縫及滲漏現象發生？鑑
            定報告所建議之方法，既早經被告公司處理，而仍無濟於事，則依上開
            鑑定報告所言，顯然所謂「以確保長期使用之安全」之目的無法達成。
        ３、被告稱依鑑定結果為修復後無貶損其價值之情事，則其情形應屬兩造買
            賣契約保固之問題，原告主張解除契約請求返還價金或減少價金，顯有
            失公允。又就系爭房屋之瑕疵其已盡最大之誠意進行鑑測、修補以保障
            承購戶權益，然原告竟不依約請求保固修補而執詞要求解約，顯無理由
            云云。惟查：
          (1)依系爭房屋之鑑定結果瑕疵狀況於牆、樑、頂牆接處等均有裂紋等，兩
            造對於系爭房屋係有瑕疵乙事並無爭執。既然系爭房屋有多處裂紋，則
            依一般情形判斷顯為被告施工不當所致，尤其是樑的部分出現裂紋，更
            非一般建築經驗所能忍受之範圍。
          (2)台北市建築師公會鑑定報告第六頁針對損害發生之原因，足堪認定被告
            就系爭房屋損壞發生之原因有可歸責之事由：
            樑裂紋研判係混凝土骨材配比不妥所致。
            無開窗之外牆會滲水，按一般建築之架構有開窗之外牆才可能會有滲
              水之情形，系爭房屋外牆滲水顯然是因為被告於施工時，混凝土之振
              動不確實施工所造成的，致使牆中有滲水之情形。
            外牆磁磚之裂紋及浴廁壁磚裂紋、空鼓，研判係材質瑕疵或貼著不良
              所致。足認被告對於系爭房屋於施工時有偷工減料之情形。
            頂版與牆接處之滲水研判係上層積水而滲透所致。
          (3)系爭房屋損壞仍存有安全疑慮，故系爭房屋仍存有重大瑕疵：
            前述鑑定機關於上開鑑定報告第六、七頁中針對損壞是否有安全顧慮
              ，表示：「標的物於結構部分，雖樑裂紋在各層樓普遍均有，但寬度
              在0.33mm以下，並未有嚴重剪力裂縫及撓區變形之現象：：：如未受
              特殊外力，在正常使用下，標的物之瑕疵損害情勢尚無安全顧慮，惟
              瑕疵損壞部分仍應參考『建議修復方式』所述予以修復，以障使用安
              全。」
            鑑定機關於鑑定報告第七頁中所提之建議修復方式：
              I、按「台北市建築工程鑑定手冊」混凝土構材裂縫寬度在0.33mm以
                  上即認定有必要修補，惟標的物梁部位雖裂紋大多在0.33mm以下
                  ，但分佈偏多，長期對結構體恐有不良影響，建議所有鋼筋混凝
                  土柱樑之裂紋宜以低壓灌注環氧樹脂填縫，並重新披土刷水泥漆
                  。
              II、被告為瞭解梁受損程度所撬開之處，建議填補無收縮水泥砂漿，
                  低壓灌注環氧樹脂填縫，並重新披土刷水泥漆。
            由上揭所示，可知鑑定機關先認為系爭房屋之瑕疵損害情勢尚無安全
              顧慮，復又以樑部分裂紋分佈偏多，長期對結構恐有不良影響，所為
              之鑑定結果顯然前後矛盾，有避重就輕之嫌，故其稱：「系爭房屋之
              瑕疵損害情勢尚無安全顧慮」顯不足採。另其建議以低壓灌注環氧樹
              脂填縫，按以低壓灌注環氧樹脂填縫需要以慢慢填入之方式進行修復
              ，裂紋附近之結構始能承載壓力，以樑部分裂紋分佈偏多之情形觀之
              ，恐非短時間內所能完成。又樑部分會有裂紋，依一般建築習慣，常
              肇因於樑之材質不佳或施工不當，因此雖進行補強裂紋部分，然實質
              上對於整體結構而言，並不能獲得永久之改善，此即為鑑定機關並無
              法確保系爭房屋修復完成後是否能祛除對結構體造成不良影響之疑慮
              。基此，鑑定機關認定系爭房屋非具有重大瑕疵之物，亦有可議之處
              。
            被告曾於八十七年九月二十四日就系爭房屋明顯裂縫處以還氧樹脂注
              入RC混凝土補強裂面，然同年九月二十六日下雨，系爭房屋三樓、四
              樓臥室之窗框均漏水、滲水，被告再派工三次以矽膠防水，而鑑定結
              果：部分仍有潮濕或滲水。嗣同年十月一日被告又派工就客廳及主臥
              室面馬路之牆面以RC混凝土補強裂面，再度出現裂縫，屋內各處已修
              補之大樑，又重新出現裂痕。更加印證，系爭房屋之瑕疵顯已非被告
              不斷地進行修補即可解決，再者，被告自交屋迄今已近二年之時間，
              仍無法解決裂紋及滲水之問題，顯見其無補正之能力，基此，實無必
              要限制原告解除契約之權利，若一昧強求原告繼續期待修復，則法律
              價值之判斷，顯有違公平正義。
          (4)系爭房屋損壞發生之原因乃係可歸責於被告所致：
            按臺北市土木技師工會之鑑定結論第九點第（二）項：「本標的物有暫
            態沈陷情形發生，：：：經研判造成牆與梁發生裂縫原因之一。」，並
            非如被告所引系爭建物瑕疵乃肇因於建物完成時暫態沈陷之不可抗力情
            事，及因乾燥收縮而生龜裂所致，故被告所指系爭房屋之損害非可歸責
            於其所致，顯屬無據。又依臺北市建築師工會鑑定報告第六頁針對損害
            發生之原因，不外混凝土骨材配比不妥、材質瑕疵或貼著不良等導致牆
            壁有裂紋、滲水現象，足堪認定被告就系爭房屋損壞發生之原因有可歸
            責之事由。
    （七）備位聲明之請求：
        １、按本件被告所交付之房屋乃不具有一般期待之安全舒適，並且不符合建
            築規則下之安全基準，強令原告居住其中，所生恐懼、疑慮已非減少區
            區價金所生彌補得以衡平，事實上系爭房屋既無法令人安心居住，已完
            全喪失使用價值，系爭房屋顯已達重大瑕疵，原告先位聲明乃請求解除
            契約。退萬步言，若鈞院仍認本件尚不達應解約程度，則系爭房屋處處
            可見裂紋及滲水現象，嚴重影響房屋之交易價值，衡諸社會一般交易習
            慣，該房屋所減少之價值除修補費用外，另就交易價值之減損，應占買
            賣總價金一成以上（參見最高法院八十八年度台上字第六四二號判決第
            一頁第十六行至第十九行），系爭買賣之價金為四百五十萬元，故系爭
            房屋此部分所減少之價值為四十五萬元。又，依台北市建築師公會鑑定
            報告第八頁建議系爭房屋修復費用為三十二萬元、屋頂層公共設施修復
            費用每戶為四萬六千二百五十元（三十七萬元由八戶住戶分擔），合計
            為三十六萬六千二百五十元。故系爭房屋修補費用三十六萬六千二百五
            十元、交易價值之減損為四十五萬元，合計為八十一萬六千二百五十元
            。
        ２、按系爭房屋自原告起訴在鈞院審理中，適逢民法債篇修正條文於八十九
            年五月五日施行，依民法債篇修正條文第二百二十七條之規定，被告未
            依債之本旨履行債務，交付系爭有重大瑕疵之房屋予原告，顯已構成不
            完全給付。被告為修補系爭房屋，數次雇工進出系爭房屋，不僅嚴重影
            響原告之日常生活及工作，且令原告感覺恍如置身於工地，且被告多次
            整修均無濟於事，原告及家人每次目睹房屋之裂紋多一處、滲水不斷，
            實心如刀割，眼見房屋問題仍層出不窮，實無法祛除原告內心對居住安
            全之疑慮，致使原告自購置系爭房屋後，身心備受困擾，感慨原告鎮日
            辛勤工作，但圖謀求一遮風閉雨之安全住家、生存安全，此誠基本人權
            免於恐懼自由之期盼。然被告所為使得原告畢生心血卻只換來不堪居住
            之危險房屋，又因此背負龐大貸款，為此，原告及家人終日人心惶惶，
            無法正常生活，更遑論所引領企盼之高品質之舒適居家生活。被告所為
            給付扼殺一般消費者對於免於恐懼自由及居住安全之權利，令原告飽受
            精神損害之苦，人格權受到嚴重侵害。爰此，依民法債篇修正條文第二
            百二十七條之一準用一百九十五條第一項之規定：被告因債務不履行，
            致原告之人格權受侵害，原告雖非財產上之損害，亦得請求賠償相當之
            金額。基此，原告請求被告應賠償慰撫金四十五萬元。
        ３、對被告就備位訴訟抗辯之陳述：
          (1)系爭房屋之損壞縱使整修完成，仍會折損其經濟及景觀價值：
            針對房屋價值減損多少之問題，台北市建築師公會鑑定報告第八、九頁
            ：「標的物如按『建議修復方式』予以整修完成，則應無瑕疵存在，價
            值應不會有所折損。」。按房屋有漏水、傾斜、裂紋等瑕疵情形時，就
            房屋損害之性質約可分為「實體損害」、「經濟價值損害」與「景觀損
            害」等三類，「實體損害」可經由專業施工技術及工料成本予以計算，
            再就建築物之外觀損害與重建成本比較決定加速折舊比率可推算「經濟
            價值損害」；而所謂建築物之「景觀損害」，則以房屋傾斜程度對市場
            交易價值之影響估定（參見台灣高等法院八十七年度重上更字第三號判
            決第六頁八行）。按牆壁龜裂無論如何修繕，其裂縫仍存在，雖經填入
            工程專用之環氧樹脂，再披土油漆，與完好之整片牆壁，仍有差異。且
            被告絕對無法將系爭房屋回復至不能傾斜之狀態，衡之經驗法則，即便
            不知情之買主極可能因此而失去購買意願，或只願低價購買，其經濟效
            益價值當然減低不少，故鑑定機關僅以系爭房屋整修完成應無瑕疵，即
            論斷價值不會有所減損，顯然係針對房屋之實體損害所做之評估，並未
            考量系爭房屋之經濟價值損害與景觀損害，是故該鑑定結果顯不足採。
            職是，系爭房屋所受之損害除了實體損害（即修復費用三十六萬六千二
            百五十元），尚包括經濟價值損害與景觀損害。而房屋之景觀損害雖難
            以確切估計，但通常絕對會影響其交易價值，其具體表現即造成房價之
            下跌，因此原告對景觀損害部分不特另為請求，僅就影響房屋之交易價
            值減損部分為請求，依一般交易習慣，估計約占買賣總價金一成，即為
            四十五萬元。
          (2)被告主張基地並無瑕疵，僅房屋有瑕疵，故計算損害賠償時應僅計算房
            屋之部分云云，然原告所主張的，並非僅有使用價值受損，尚包括經濟
            價值之損害，系爭土地係分別共有，且其上已建有房屋，故原告若要出
            售，不可能單獨將土地轉讓，必定連同房屋一起轉讓，且受讓人亦必係
            以使用房屋之目的而一併購買基地。因此，基地與房屋之價值，在課稅
            或公告價值上或可分別估價，但在交易上實具有連帶關係，不可能割裂
            計算，故計算被告應負之賠償金時，自應連同基地之價值一併計算在內
            。
          (3)被告主張原告請求慰撫金部分，因民法第二百二十七條之一係八十九年
            五月五日始施行，不應適用於本案云云。惟本案之精神慰撫金係指原告
            因被告之債務不履行行為，致原告之生活品質低落、精神上受安全顧慮
            及不段施工造成之焦慮不安等人格權之損害，而此損害因瑕疵之存在而
            不斷進行中，因此瑕疵之開始雖於完工時即存在，但瑕疵造成之精神上
            損害乃處於持續進行狀態，過五月五日後迄今仍不斷增加，並非僅發生
            於五月五日之前，原告之主張，自屬有據。
乙、被告方面：
  一、聲明：原告之訴駁回。併陳明如受不利判決願供擔保，請求宣告免假執行。
  二、陳述：
    （一）本件原告並無解除契約之合法事由存在：
        １、按兩造所立卷附「房屋預定買賣契約書」第十五條第二項及「土地預定
            買賣契約書」第十條第二項約定，如乙方（即被告）有不建情事，為系
            爭房地買受人之原告，固得解除契約並請求被告加倍返還已繳價款之權
            利，然則本件系爭房地非惟已由被告依約如期完工，並經主管機關臺灣
            省政府住宅及都市發展處派員查驗系爭房地所屬建物主要構造、室內隔
            間及建物主要設備及圖說相符而核給使用執照外，另亦由被告於八十七
            年六月十六日點交予原告，是系爭房地既無右開契約所稱之不建情事，
            則依約原告則無片面解除契約之權利。
        ２、次查本件原告所執以解約之理由，無非係以系爭房地有多處龜裂及漏水
            等現象為據，惟查：
          (1)原告所購買系爭房屋之瑕疵，應為保固之問題，原告並無解除權：
            原告起訴以其向被告購買之房屋樑柱與外牆有裂隙，遇雨有滲水現象，
            主張解除契約云云。但查其所述情形充其量為買賣契約第十四條保固之
            問題，如有瑕疵原告應請求被告修復補正，遽予主張解除契約尚屬無據
            ，其解除契約之律師函不生解除契約之效力。
          (2)且右開房屋經被告興建完竣後，非惟已由主管機關審驗而認無何瑕疵，
            並核給使用執照，且前亦經兩造會同前往系爭房地查看點交無誤後，再
            由原告簽立交屋同意書為憑，是系爭房地前既經原告查驗受領，則原告
            嗣後另執詞而一味要求解約或減價云云，已欠公允。
          (3)且被告公司於獲悉系爭房屋有所謂龜裂、漏水之瑕疵後，當即向台北市
            土木技師公會聲請安全鑑定，經該公會鑑定結果，認為瑕疵原因為「地
            盤土層及基礎先天性的無法達到理想的固定，因此任何建築物於完成時
            均有瞬時沈陷情形，本標的物亦有瞬時沈陷之情形發生，且有朝西北方
            向不均勻沈陷之情形，經研判為造成牆與樑發生裂痕原因之一」，並非
            被告違反建築法規或有何偷工減料之情形。且同該鑑定報告結果「瑕疵
            情形尚不構成安全上之顧慮」，顯見系爭房屋瑕疵僅為瑕疵修補保固之
            問題。再查閱詹氏書局出版，石正義、林文祺翻譯之「建築物龜裂防範
            與對策」一書，該書第一四七頁就有修補必要的裂縫寬度記載「一般而
            言有修補的裂縫寬度在0.3MM以上，裂縫在0.2MM以上時，若能予以修補
            的話較不會有問題產生」所為之記載與上述鑑定報告相同，均指裂縫在
            0.3MM以上才需要修補，裂縫在0.3MM以下則予粉刷即可，二者意見相符
            。系爭建物之瑕疵依該公會派員至現場實測並照相，發現有三處裂縫，
            均在牆面上，裂縫在0.3MM至0.4MM間，鑑定報告建議依第十項修復方式
            補牆效果，即「裂縫在0.3MM 以上建議以低壓注入工法注入環氧樹脂填
            縫處理，並修飾原裝飾面」，前述述「建築物龜裂防範與對策」亦與鑑
            定報告相同之見解。況被告另依台北市土木技師公會建議，就系爭房地
            沈陷情形，委請千路土木技師事務所施作「室外牆柱角傾斜值及室內水
            平測量觀測記錄」，而經該第三人觀測結果，亦認系爭房地之初期沈陷
            已達穩定狀況。
          (4)系爭建物嗣經鈞院指定台北市建築師公會鑑定結果：
            損壞發生原因：
              I、樑裂紋研判係混凝土骨材配比不妥所致。
              II、牆、牆角、版牆接處之裂紋，研判係水泥粉刷時底面過於乾燥，
                  水泥砂漿之水分為底面材吸收所致。
              III、無開窗之外牆原會滲水，據屋主（原告）稱：建方（被告）於外
                  牆重作防水及磁磚，現已不會滲水。
              Ⅳ、開窗下方牆及邊牆之滲水研判係窗框之塞水路施工不善所致，據
                  屋主稱：部分經建方於下緣窗框填補矽利膠後已不會滲水，部分
                  仍有潮濕或滲水。
              Ⅴ、窗角牆之裂紋研判因窗角處應力集中所致。
              Ⅵ、外牆磁磚之裂紋及浴廁壁磚裂紋、空鼓，研判係材質瑕疵貼著施
                  工不良所致。
              Ⅶ、頂版與牆接處之滲水研判係上層積水而滲透所致。
            損壞有否繼續擴大可能：
              經於八十八年九月十日初勘及八十八年十一月一日、八十八年十一月
              二十六日兩次會勘，期間且歷經九二一地震，所見損壞並無明顯擴大
              趨向。
            損壞有否安全顧慮：
              標的物於結構部分而言，雖樑裂紋在各樓層普遍均有，但寬度大致在
              0.3 MM以下，並未有嚴重剪力裂縫及撓曲變形之現象，其他瑕疵損壞
              則屬非結構性者，按測量成果如附件六所示其最大垂直差率為1／680
              小於容許值1／200，標的物整體構架並無明顯偏移現象，其樑柱結構
              穩固良好，如未受特殊外力，在正常使用下，標的物之瑕疵損壞情事
              尚無安全顧慮。
            損壞可否修復：
              各標的物瑕疵損壞情形應可修復。
            修復後會不會再有損壞發生，如會，會有何結果：
              標的物損壞部分按建議修復方式予以施作完妥，如未受特殊外力，在
              正常使用下，應不會再有損壞發生。
            房屋價值減損多少：
              整修完成，則應無瑕疵存在，價值應不會有所折損。
          (5)從右開鑑定結果可知，系爭建物損壞之原因非必然係因地質沈陷所造成
            ，縱然系爭建物基地有些微傾斜，惟其傾斜數值參照前台北市土木技師
            公會之鑑定報告，亦均在容許範圍值（1／200）以下，且系爭建物整體
            結構並無明顯偏移，樑柱結構亦穩固良好，並無安全之顧慮。又系爭建
            物之內部裂紋寬度大多在0.33MM以下（按依台北市建築物工程鑑定手冊
            ，混凝土構材裂縫寬度在0.33MM以上才認定有必要予以修補）並非不可
            修復，且修復後復無貶損其價值之情事，則核其情形應屬兩造房屋買賣
            合約第十四條契約保固之問題，然原告竟主張系爭建物已完全喪失使用
            價值，亦喪失交易價值，率爾主張解除契約請求返還價金或減少價金，
            核其所述顯失公允。
        ３、依公平原則，系爭房屋之瑕疵為修補問題，原告主張解除契約即有違公
            平，絕非如原告所言收回房屋另賣他人即可解決。按值此建築業不景氣
            之時機，被告投入相當大之人力、物力自購買土地、規劃、興建等，兢
            兢業業，歷數年完成，而瑕疵之造成並非被告偷工減料致之，而購買戶
            於景氣下降後，就無關安全之輕微瑕疵，即集體抗爭，不接受保固修補
            ，即主張解除契約返還價金，則任何一家建設公司不論財產多麼雄厚，
            亦非倒閉不可，對一負責之公司，如被告者，如何得謂公平？事故，既
            是保固問題即應依保固之約定處理，始為公平。且被告知悉系爭房屋有
            瑕疵時，即擬與修補並申請安全鑑定，並擬依鑑定報告之指示予以保固
            修補，惟因原告同棟大樓各戶均有類似情形，因此修復總需有一定之工
            程及花費一定之時間，再加上購買戶之意見不一，有拒絕修補者，有認
            不必修補者，有對如何修補有意見者，故因被告公司人員進出，原告即
            認為事與願違，不願配合，如何修補？
        ４、綜上所述，本件系爭房屋固有輕微瑕疵存在，惟該瑕疵並非不得修補，
            且雙方合約亦有修補之約定，復無安全上之顧慮，而被告亦多方協調修
            補事宜，則原告不思保固修補而執詞要求解約，實無理由。
    （二）原告備位之訴亦無理由：
        １、減少價金部分：
            就系爭房屋瑕疵為買賣契約第十四條保固之問題，如有瑕疵原告應請求
            被告修補，並應配合被告之修補，可修補之瑕疵焉得主張減少價金？
        ２、交易價值減損部分：
          (1)房屋瑕疵既已修補，即無所謂影響房屋交易價值，原告仍認減少買賣總
            價一成云云，顯屬無據。
          (2)原告所援引最高法院就施工鄰損之案件所為之判決，主張瑕疵經修復後
            仍會折損其經濟價值及景觀價值。但查施工鄰損事件，原與本件兩造間
            訂有買賣契約可資遵循者，完全不同，不宜引用。且既言標的物之價值
            ，自然就是已把所有之價值包含在內，所以買賣時即以買賣價金包含一
            切，此外別無其他，依原告所主張將損害分為實體損害、經濟價值、景
            觀價值三種，其依據何在？再查本件既經土木技師、建築師鑑定整修完
            成即無瑕疵存在，既無瑕疵存在，則何來仍會折損其經濟價值及景觀價
            值？由其景觀價值，就原告所主張應指就整棟房屋之外在的感受，影響
            景觀者而言，但本件經保固修復後，就其景觀而言，完全無影響，勉強
            去說景觀價值損害，實有巧立名目之嫌。
          (3)且鈞院委請台北市建築師公會鑑定事項之一即為「房屋價值減損多少？
            」顯見上開鑑定報告即已針對原告主張所謂「經濟及景觀價值」減損之
            部分，綜合全鑑定事項及內容予以客觀衡量及判斷，並非未就原告主張
            之經濟減損部分予以評斷；然原告於上開公會鑑定報告結論做出不利於
            原告之「標的物如按建議修復方式予以整修完成，則應無峽差存在，價
            值應不會有折損」之認定後，復爭執上開鑑定報告結論而執意主張有所
            謂經濟價值損害存在，顯係意圖延滯訴訟。
        ３、債務不履行人格權受損之損害賠償部分：
          (1)該部分訴訟標的與原起訴之瑕疵擔保請求權，請求之基礎事實已完全不
            相同，需就有無不完全給付？是否債務不履行？人格權是否受侵害？侵
            害多寡？有無可歸責性？等等予以審酌，於被告之防禦及訴訟之終結均
            有妨害，被告不同意原告為訴之追加。
          (2)且原告援引之民法第二百二十七條之一規定，於本件並無適用餘地：
            右開條文係以「債務人因債務不履行致債權人之人格權受侵害者」方
              有準用民法第一百九十二條至第一百九十五條損害賠償責任之適用。
              然而，所謂人格權受侵害者，表現於具體之條文，除民法第十八條之
              概括規定外，則以第十九條姓名權、第一百九十四條生命權、第一百
              九十五條身體、健康、名譽、自由、信用、隱私、貞操或其他人格法
              益而情節重大者為受保障的對象。惟查本件原告因買受系爭房屋所生
              之瑕疵，既未侵害原告之身體、健康、名譽、自由、信用、隱私及貞
              操，嚴格言之，復無侵害原告其他人格法益而「情節重大」之情事，
              則原告援引上開法條以為請求精神慰撫金之依據，顯屬誤解。
            況該條文依民法債編施行法第一條「民法債編施行前發生之債，除本
              施行法有特別規定外，不適用民法債編之規定；其在修正施行前發生
              者，除本施行法有特別規定外，亦不適用修正施行後之規定」。則遍
              查民法債編施行法之規定，並無民法第二百二十七條之一可適用於債
              編修正前發生之債之規定，本件爭訟之事實既係發生於民法債編施行
              法前，依法自無修正後第二百二十七條之一適用之餘地。
    理    由
甲、程序方面：
  一、被告公司原名亞昕建設股份有限公司，嗣變更公司名稱為亞昕開發科技股份有
      限公司，有原告提出之被告公司登記資料在卷可參，先予敘明。
  二、原告於訴訟進行中，就備位訴訟追加依民法第二百二十七條之一請求損害賠償
      ，被告雖不同意，本院認前開訴之追加，尚無礙於訴訟之終結，依民事訴訟法
      第二百五十五條第一項第七款之規定，尚無不可。
乙、得心證之理由：
  一、原告起訴主張，其於八十七年四月二十六日向被告購買坐落台北縣林口鄉○○
      段一０七之二地號土地上四層之「台北藝術家」大樓（第二期）Ｂ區編號第Ａ
      棟第三樓房屋一戶，門牌號碼為台北縣林口鄉○○路一八二號三樓（下稱系爭
      房屋），詎交屋時竟發現房屋樑柱、主臥室、浴室磁磚、建物外牆、公用梯間
      等均呈現嚴重龜裂現象，欲進住時又發現房屋結構多處裂縫，遇雨滲水、漏水
      ，且系爭房屋有不均勻沈陷及內外牆壁出現易於一般購屋經驗之裂痕，令人心
      驚，該房屋已喪失房屋應具備之居住功能，爰依民法第三百五十九條規定解除
      契約，並以先位之訴請求被告返還所繳價金；退而言之，如鈞院認解除契約顯
      失公平，則請求減少價金即房屋修補費用三十六萬六千二百五十元、交易價值
      減損四十五萬元合計八十一萬六千二百五十元、另請求因不完全給付債務不履
      行致原告人格權損害之賠償四十五萬元等語。被告則以：原告所稱之裂痕，經
      請專家鑑定結果，並無安全顧慮，且該裂痕均能修補，原告主張解除契約顯失
      公平；況依契約第十四條規定亦應由被告保固修補，殊無由原告請求減少價金
      之餘地；且經修補後房屋價值即無減損，又原告並未因此人格權受侵害，不得
      主張損害賠償云云，資為抗辯。
  二、查原告主張，其於八十七年四月二十六日向被告購買系爭房屋，總價款四百五
      十萬元均已繳清，因八十七年七月八日交屋後發現系爭房屋牆壁、樑柱多有裂
      痕，原告乃於八十七年十月十七日向被告為解除契約請求退還價款之表示等情
      ，業據原告提出土地及房屋買賣契約書各一份、原告權利主張聲明及被告收受
      證明各一份為證，且為被告所不爭執，自堪信為真實。
  三、次查原告主張交屋時發現系爭房屋牆、樑多有裂痕，外牆磁磚亦有裂痕，遇雨
      會滲水，且系爭房屋有不均勻沈陷之情形，業據原告提出照片、台北市土木技
      師公會鑑定報告為證，且為被告所不爭執，復經本院於八十八年十月九日前往
      系爭房屋勘驗及本院囑託台北市建築師公會八十八年十一月前往系爭房屋勘查
      ，確可見如上裂痕之瑕疵，是系爭房屋有牆、樑多處裂痕，且會滲水之瑕疵及
      有不均勻沈陷之瑕疵，至堪認定。
  四、本件原告先位之訴請求返還價金是否有理，端視原告以系爭房屋有前述瑕疵，
      主張解除契約，是否可採。經查：
    （一）被告抗辯系爭房屋經原告查驗確認無瑕疵後，始由原告簽立交屋同意書辦
          理交屋受領云云，並提出交屋同意書壹張為憑。惟查被告提出之交屋同意
          書乃另一戶買受人盧國華所出具，並非本件原告所出具，實無法證明本件
          原告曾簽署該紙交屋同意書。況該紙交屋同意書為制式印刷，其內容係記
          載「點受房屋約定之各種配置及設施確切無訛」及收受證件明細，並非確
          認房屋無裂縫、滲水等瑕疵。是被告辯稱交屋時並無瑕疵原告已查驗點收
          云云，要不足採。
    （二）按「物之出賣人，對於買受人應擔保其物依第三百七十三條之規定移轉於
          買受人時，無滅失或減少其價值之，亦無滅失或減少其通常效用，或契約
          預定效用之瑕疵」、「買賣因物有瑕疵，而出賣人依前五條之規定，應負
          擔保之責者，買受人得解除契約或請求減少價金。但依情形，解除契約顯
          失公平者，買受人僅得請求減少價金」民法第三百五十四條第一項、第三
          百五十九條訂有明文。查系爭房屋雖有牆、樑多處裂痕、滲水之瑕疵及不
          均勻沈陷之瑕疵，惟：
        １、經台北市土木技師公會鑑定結果，認「建築物完成後，因為地盤土層及
            基礎先天性的無法達到理想的固定，因此任何建築物於完成時均有瞬時
            沈陷情形，本標的物亦有瞬時沈陷之情形發生，且有朝西北方向不均勻
            沈陷之情形，經研判為造成牆與樑發生裂痕原因之一」、「雖然樑裂紋
            在各層樓皆有發生，但並未有嚴重剪力裂縫及撓曲變形情形」、「各標
            的物之損壞瑕疵情形，尚不致於構成安全上之顧慮」，有台北市土木技
            師公會鑑定報告影本在卷可稽；經通知鑑定之土木技師宋永鑾，其到庭
            具結證稱「系爭裂縫不會影響結構安全性，而且是可以修復的」、「不
            均勻沈陷已經穩定了」、「如果不均勻沈陷修補完畢，應該不致再發生
            裂縫」等語（見本院八十八年三月三十日言詞辯論筆錄）。
        ２、且經本院另囑託台北市建築師公會指派建築師鑑定結果，亦認為「損壞
            發生原因：(1)樑裂紋研判係混凝土骨材配比不妥所致。(2)牆、牆角、版
            牆接處之裂紋，研判係水泥粉刷時底面過於乾燥，水泥砂漿之水分為底
            面材吸收所致。(3)無開窗之外牆原會滲水，據屋主（原告）稱：建方（
            被告）於外牆重作防水及磁磚，現已不會滲水。(4)開窗下方牆及邊牆之
            滲水研判係窗框之塞水路施工不善所致，據屋主稱：部分經建方於下緣
            窗框填補矽利膠後已不會滲水，部分仍有潮濕或滲水。(5)窗角牆之裂紋
            研判因窗角處應力集中所致。(6)外牆磁磚之裂紋及浴廁壁磚裂紋、空鼓
            ，研判係材質瑕疵貼著施工不良所致。(7)頂版與牆接處之滲水研判係上
            層積水而滲透所致」、「標的物於結構部分而言，雖樑裂紋在各樓層普
            遍均有，但寬度大致在0.3 MM以下，並未有嚴重剪力裂縫及撓曲變形之
            現象，其他瑕疵損壞則屬非結構性者，按測量成果如附件六所示其最大
            垂直差率為1／680小於容許值1／200，標的物整體構架並無明顯偏移現
            象，其樑柱結構穩固良好，如未受特殊外力，在正常使用下，標的物之
            瑕疵損壞情事尚無安全顧慮」、「各標的物瑕疵損壞情形應可修復」、
            「標的物損壞部分按建議修復方式予以施作完妥，如未受特殊外力，在
            正常使用下，應不會再有損壞發生」，有台北市建築師公會鑑定報告存
            卷可參。
        ３、綜上所述，系爭房屋經鑑定結果既無安全上之顧慮，雖前述瑕疵之存在
            ，對於房屋價值確有減損，本院認經台北市建築師公會鑑定結果，系爭
            房屋瑕疵修復費用亦僅三十六萬餘元，有該鑑定報告可參，相較於系爭
            房屋總價四百五十萬元，如許原告以該等瑕疵為由解除契約請求返還四
            百五十萬元及利息，對被告顯失公平，應認原告祇得請求減少價金，而
            不得解除契約。從而，原告主張解除契約即非合法，其請求被告返還價
            金亦無理由。
        ４、原告先位之訴既經駁回，其假執行之聲請即失所附麗，應併予駁回。
  五、原告先位之訴既無理由，自應就其備位之訴各項主張是否可採，予以審酌：
    （一）原告請求減少價金八十一萬六千二百五十元部分：
          查系爭房屋確有前述瑕疵，雖因解除契約顯失公平而不許買受人即原告解
          除契約，惟買受人亦無忍受瑕疵之理由，其依民法第三百五十九條規定請
          求減少價金，自無不合。被告雖辯稱可以修補之瑕疵不能請求減少價金，
          應依保固之規定修補云云，惟按依現行民法規定，買賣因物有瑕疵，而出
          賣人依法應負擔保之責，買受人得解除其契約或請求減少其價金，如當事
          人有特別約定或依誠信原則而認定之特殊情事外，出賣人無修補瑕疵之義
          務，物之瑕疵事實上可否除去，在所不問（王澤鑑著，「物之瑕疵擔保責
          任、不完全給付與同時履行抗辯」一文參照）。被告辯稱可修補之瑕疵即
          不可請求減少價金云云，要非的論。另參兩造所訂買賣契約第十四條保固
          責任係約定「本房屋自使用執照核准日起一年內，如因施工不良或建材設
          備缺漏，致令結構或設備有損壞之情事者，乙方（按即被告）應負責修復
          」，核其文義，乃以特約賦予買受人得請求出賣人修補瑕疵，並非限制買
          受人不得請求減少價金。從而，買受人如不待出賣人修補瑕疵即請求減少
          價金，亦無不可。至於請求減少價金之數額應為若干？經查：
        １、價金減少之數額應為有瑕疵物之實價，與無瑕疵物之買賣差額。有關系
            爭房屋裂縫、滲水之瑕疵，經台北市建築師公會鑑定結果，修費費用三
            十二萬元，公共設施部分，修復費用三十七萬元，有前開鑑定報告可參
            。因公共設施由八戶分擔，因公共設施瑕疵而系爭房屋價值減損四萬六
            千二百五十元（370000÷8＝46250），系爭房屋本體因裂縫、滲水而價
            值減損之金額即與修復費用三十二萬元相當。綜上，系爭房屋及其分擔
            公共設施因裂縫、滲水之瑕疵，而減少之價值為三十六萬六千二百五十
            元（320000＋46250＝366250）。
        ２、至於原告另主張房屋傾斜程度對其交易價值絕對有影響，具體表現即造
            成房價下跌，此部分依一般交易習慣估計約佔買賣總價金一成，即為四
            十五萬元，此部分交易價值減損之損害四十五萬元，亦應計入請求減少
            價金云云。惟按台北市建築師公會前述鑑定報告認為系爭房屋依其建議
            方式修復後，應無瑕疵存在，價值應不會有折損，有該鑑定報告可稽。
            原告雖指稱前開鑑定報告僅考慮系爭房屋實體損害，未將系爭房屋經濟
            價值損害與景觀損害計入，不足憑採云云，然原告主張「系爭房屋於依
            台北市建築師公會鑑定意見修補瑕疵後，交易價值仍會減損四十五萬元
            」之事實，既為被告所否認，原告對此亦未能舉證以實其說，自難憑採
            。
        ３、綜上所述，系爭房屋因瑕疵減少之價值為三十六萬六千二百五十元。原
            告請求減少價金三十六萬六千二百五十元即屬有理，逾此部分請求難認
            有理，應予駁回。
    （二）請求不完全給付之精神慰撫金四十五萬元部分：
        １、原告主張被告未依債之本旨履行債務，交付系爭有重大瑕疵之房屋予原
            告，顯已構成不完全給付。被告為修補系爭房屋，數次雇工進出系爭房
            屋，不僅嚴重影響原告之日常生活及工作，且令原告感覺恍如置身於工
            地，且被告多次整修均無濟於事，原告及家人每次目睹房屋之裂紋多一
            處、滲水不斷，實心如刀割，眼見房屋問題仍層出不窮，實無法祛除原
            告內心對居住安全之疑慮，致使原告自購置系爭房屋後，身心備受困擾
            ，感慨原告鎮日辛勤工作，但圖謀求一遮風閉雨之安全住家、生存安全
            ，此誠基本人權免於恐懼自由之期盼。然被告所為使得原告畢生心血卻
            只換來不堪居住之危險房屋，又因此背負龐大貸款，為此，原告及家人
            終日人心惶惶，無法正常生活，更遑論所引領企盼之高品質之舒適居家
            生活。被告所為給付扼殺一般消費者對於免於恐懼自由及居住安全之權
            利，令原告飽受精神損害之苦，人格權受到嚴重侵害。爰此，依民法債
            篇修正條文第二百二十七條之一請求人格權受侵害之精神慰撫金四十五
            萬元云云。
        ２、惟按前述民法第二百二十七條之一規定，係八十九年五月五日修正施行
            新增之債編條文，依民法債編施行法第一條規定「民法債編施行前發生
            之債，除本施行法有特別規定外，不適用民法債編之規定；其在修正施
            行前發生者，除本施行法有特別規定外，亦不適用修正施行後之規定」
            ，而民法債編施行法就前開民法第二百二十七條之一規定，復未另設溯
            及既往之規定，則因本件買賣契約訂立於八十七年四月二十六日，是兩
            造間債之發生日即為八十七年四月二十六日，依前揭規定，有關兩造買
            賣之債，均應適用修正施行前之債編條文，而無適用修正施行增設之民
            法第二百二十七條之一之餘地。
        ３、依前開條文可知決定適用修正施行前或修正施行後債編條文之依據，在
            於「債之發生時間」，兩造買賣契約訂立，即已發生債之關係，原告主
            張債務不履行之「損害」於債編修正施行後仍持續發生而主張適用前開
            法條云云，與法無據，不足憑採。
    （三）綜上所述，原告請求被告給付三十六萬六千二百五十元及自起訴狀繕本送
          達翌日即八十八年一月三十日起，至清償日止，按週年利率百分之五計算
          之利息，核屬有理，應予准許。逾該部分減少價金之請求，難認有理，應
          予駁回。
    （四）兩造陳明願供擔保，聲請宣告假執行或免為假執行，經核原告勝訴部分，
          合於法律規定，爰分別酌定相當之擔保金額宣告之；原告其餘假執行之聲
          請，因訴之駁回而失所依據，不予准許。
  六、據上論結，原告之訴為有一部理由、一部無理由，依民事訴訟法第七十九條但
      書、第三百九十條第二項、第三百九十二條判決如主文。
中      華      民      國    八十九    年      十二      月    十四    日
                                    臺灣士林地方法院民事第一庭
~B法      官  洪慕芳
右為正本係照原本作成。
如對本判決上訴須於判決送達後廿日內向本院提出上訴狀。
中      華      民      國    八十九    年      十      月      十六    日
~B法院書記官  周霙蘭


司法院資訊處製作；財團法人民間司法改革基金會備份。
